ACORDAO-COMPLETO-2363007

ACÓRDÃO 6158/2020 ATA 17/2020 - SEGUNDA CÂMARA

VISTOS, relatados e discutidos estes autos de Tomada de Contas Especial instaurada pela Diretoria Executiva do Fundo Nacional de Saúde - FNS/MS, em desfavor do Sr. André Luiz Ceciliano, ex-prefeito de Paracambi/RJ, em razão da não aprovação da prestação de contas dos recursos repassados à referida Municipalidade, nos termos do Convênio 1104/2005, celebrado com o Ministério da Saúde, tendo por objeto dar apoio técnico e financeiro para aquisição de equipamento e material permanente visando ao fortalecimento do Sistema Único de Saúde - SUS;
ACORDAM os ministros do Tribunal de Contas da União, reunidos em sessão da 2ª Câmara, ante as razões expostas pelo relator e com fundamento nos arts. 1º, inciso I; 16, incisos II e III, alínea "b" e "c", e § 2º; 18; 19; 23, inciso III; 26; 28, inciso II; e 57 da Lei 8.443/1992, c/c os arts. 208, 210 e 214, incisos II e III, alínea "a"; 209, § 7º; e 217 do Regimento Interno, em: 
	9.1. julgar regulares com ressalva as contas do Município de Paracambi/RJ, dando-se-lhe quitação;
	9.2. julgar irregulares as contas do Sr. André Luiz Ceciliano, e aplicar-lhe a multa prevista no art. 57 da Lei 8.443/1992, no valor de R$ 30.000,00 (trinta mil reais) , fixando-lhe o prazo de 15 (quinze) dias, a contar da notificação, para que comprove, perante o Tribunal, o recolhimento da dívida ao Tesouro Nacional, atualizada monetariamente a contar da data deste Acórdão até o dia o efetivo recolhimento, caso não seja paga no prazo ora fixado, na forma da legislação em vigor;
	9.3. autorizar, desde logo, nos termos dos arts. 26 e 28, inciso II, da Lei 8.443/1992:
	9.3.1. o pagamento da dívida em até 36 (trinta e seis) parcelas mensais e consecutivas, se solicitado pelo responsável, fixando-se o vencimento da primeira em 15 (quinze) dias, a contar do recebimento da notificação, e o das demais a cada 30 (trinta) dias, devendo incidir sobre cada uma delas os encargos legais devidos, na forma prevista na legislação em vigor, sem prejuízo ao vencimento antecipado do saldo devedor em caso de não comprovação do recolhimento de qualquer parcela, conforme prevê o art. 217, § 2º, do Regimento Interno deste Tribunal;
	9.3.2. a cobrança judicial das dívidas, caso não atendidas as notificações;
	9.4. dar ciência desta deliberação ao responsável e ao Procurador-Chefe da Procuradoria da República no Estado do Rio de Janeiro, para as providências que entender cabíveis.

Tomada de Contas Especial instaurada pela Diretoria Executiva do Fundo Nacional de Saúde  FNS/MS, em desfavor do Sr. André Luiz Ceciliano, ex-prefeito de Paracambi/RJ, em razão da não aprovação da prestação de contas dos recursos repassados a referida Municipalidade, nos termos do Convênio 1104/2005, Siafi 552052, celebrado com o Ministério da Saúde, tendo por objeto dar apoio técnico e financeiro para aquisição de equipamento e material permanente, consoante relação discriminada constante do plano de trabalho, visando ao fortalecimento do Sistema Único de Saúde - SUS.

Segunda Câmara

Ministério da Saúde (vinculador).

3. Interessados/Responsáveis:
3.1. Responsáveis: André Luiz Ceciliano (XXX.396.397-XX); Município de Paracambi - RJ (29.138.294/0001-02).

13.1. Ministros presentes: Ana Arraes (Presidente), Augusto Nardes, Aroldo Cedraz (Relator) e Raimundo Carreiro.
13.2. Ministros-Substitutos presentes: Marcos Bemquerer Costa e André Luís de Carvalho.

André Luiz Ceciliano

AROLDO CEDRAZ

Adoto como Relatório e transcrevo a seguir a instrução de peça 92 com a qual anuiu o corpo dirigente da Secex-RJ (peça 93) , bem como o Ministério Público junto ao Tribunal (peça 94) :
"INTRODUÇÃO
1.	Tratam os autos de tomada de contas especial instaurada pela Diretoria Executiva do Fundo Nacional de Saúde - FNS/MS, em desfavor do Sr. André Luiz Ceciliano, ex-prefeito de Paracambi/RJ, em razão da não aprovação da prestação de contas dos recursos repassados a referida Municipalidade, nos termos do Convênio 1104/2005 (peça 2, p 68-82) , Siafi 552052, celebrado com o Ministério da Saúde, tendo por objeto dar apoio técnico e financeiro para aquisição de equipamento e material permanente, consoante relação discriminada constante do plano de trabalho (peça 2, p. 6-20) , visando ao fortalecimento do Sistema Único de Saúde - SUS.
HISTÓRICO 
2.	Instrução preliminar do feito, com pronunciamentos uníssonos de concordância, peças 6 a 8, propondo citação do Sr. André Luiz Ceciliano, na qualidade de ex-prefeito, estendida a responsabilidade pelo débito apurado ao Ente Municipal, os chamamentos a lide, foram efetivados por intermédio dos Ofícios a seguir relacionados:
	Responsável
	Ofício
	Ciência

	Prefeito Municipal de Paracambi
	1241/2014-TCU/SEC-RJ, p. 9
	2/6/2014, p. 11

	André Luiz Ceciliano*
	1240/2014-TCU/SEC-RJ, p. 10
1584/2014-TCU/SEC-RJ, p. 13
	Ausente, p.14
Ausente, p. 15

	*efetivada a citação por intermédio de servidor designado ao Gabinete parlamentar do Deputado André Luiz Ceciliano, no endereço da Alerj, situado na Rua Dom Manuel, s/n° - Centro - Gabinete Número: 205, peça 16

3.	Instados a apresentarem alegações de defesa e/ou comprovarem o recolhimento dos débitos, nos comandos dos ofícios citatórios, e em sendo observado todos os preceitos afetos ao devido processo legal, inclusive com concessão de prorrogação de prazo ao Sr. André Luiz Ceciliano, peças 19 e 20, os responsáveis quedaram-se inertes, consolidando o instituto da revelia.
4.	Naquela fase, há a primeira instrução de mérito, peça 23, pronunciamento da Unidade e Parecer da Douta Procuradoria, peças 24 e 25, de anuência, e sendo prolatado o Acórdão 1286/2015-TCU-Segunda Câmara, Sessão Ordinária de 24/3/2015, Rel. Ministro Raimundo Carreiro, peça 29, determinando, in verbis:
	(...) 
9.1. fixar novo e improrrogável prazo de 15 (quinze) dias, a contar da notificação, com fundamento no art. 12, §§ 1º e 2º, da Lei 8.443/92 e art. 202, §§ 3ª, 4º e 5º, do Regimento Interno, para que o Município de Paracambi/RJ (29.138.294/0001-02) efetue e comprove, perante este Tribunal, o recolhimento do valor de R$ 150.000,00 (cento e cinquenta mil reais) junto aos cofres do Fundo Nacional de Saúde - FNS, atualizado monetariamente a partir de 02/04/2007, abatendo-se, na ocasião, o valor ressarcido em 23/11/2009 de R$ 1.150,91 (hum mil, cento e cinquenta reais e noventa e um centavos) , até a data do efetivo recolhimento, na forma prevista na legislação em vigor;
9.2. cientificar o Município de Paracambi/RJ (29.138.294/0001-02) de que a liquidação tempestiva do débito atualizado monetariamente saneará o processo e permitirá que as respectivas contas sejam julgadas regulares com ressalva, dando-lhe quitação, nos termos do § 4º do art. 202 do Regimento Interno do TCU, ao passo que a ausência dessa liquidação tempestiva levará ao julgamento pela irregularidade das contas, com imputação de débito a ser atualizado monetariamente e acrescido de juros moratórios nos termos do art. 19 da Lei 8.443, de 1992, e da legislação específica que rege a matéria;
9.3. determinar ao Município de Paracambi/RJ (29.138.294/0001-02) que, na impossibilidade de liquidação tempestiva dos débitos, no mencionado prazo de 15 (quinze) dias, adote providências com vistas à inclusão do valor da dívida em sua lei orçamentária, informando ao Tribunal as providências adotadas, no prazo de 30 dias;
9.4. determinar à Secex/RJ que inclua na notificação para o pagamento do valor mencionado no item 9.1 o disposto nos itens 9.2 e 9.3, com fundamento no art. 15 e no art. 18, inciso II, alínea "a", da Resolução n.º 170, de 30 de junho de 2004; e
9.5. postergar a apreciação do mérito das presentes contas quanto ao responsável André Luiz Ceciliano (XXX.396.397-XX) , ex-Prefeito do Município de Paracambi/RJ para após o término do prazo mencionado no item 9.1.
5.	Os responsáveis em petitórios de peças 33 e 34, requerem a concessão de parcelamento, em até trinta e seis parcelas, sendo concedido nos termos do Acórdão 3118/2015-TCU-Segunda Câmara, Sessão Ordinária de 16/6/2015, Rel. Ministro Raimundo Carreiro, peça 38.
6.	O Ente Municipal, em cumprimento a deliberação, na pessoa de seu representante legal, efetuou o recolhimento mês a mês do débito auferido, conforme fazem provas as Guias dos Recolhimentos da União - GRU´s, comprovadas pela consulta ao sistema SISGRU, peça 90 (pp. 1-35) , e em consonância com o demonstrativo de débito, peça 91.
7.	Nesta fase processual, em cumprimento ao item 9.5 do Acórdão 1286/2015-TCU-Segunda Câmara, examina-se o mérito das contas quanto ao Sr. André Luiz Ceciliano, consigno que o responsável apresentou, intempestivamente, mais de seis meses depois do prazo regimental, suas alegações de defesa, peça 26, e tendo como diretriz a irrestrita possibilidade de produção de provas em qualquer curso do processo, alicerça e ratifica a legitimação dos princípios do contraditório e da ampla defesa, do devido processo legal e da verdade material, razão pela qual devem ser consideradas como defesa do referido responsável as alegações apresentadas.
8.	Fundamentado na cronologia das instruções precedentes e deliberações, tão exaustivamente analisadas, pela Unidade Técnica, Douta Procuradoria e Gabinete do Relator, resta cristalino nestes autos desta TCE, sem margem a suscitação de questionamentos a descrição das condutas irregulares por ele praticada, com o devido estabelecimento do liame entre ele e os eventos danosos, com a apuração e quantificação do débito, já recolhido.
9.	Restando, a análise das alegações de defesa apresentadas pelo Sr. André Luiz Ceciliano.
DAS ALEGAÇÕES DE DEFESA - Sr. André Luiz Ceciliano - peça 26
10.	Em sua defesa o responsável expõe inicialmente em seu entender, resumo dos fatos, nos seguintes termos:
11.	Após faz uma explanação de perseguição política quanto ao gestor sucessor, aduzindo:
II- DA NOTÓRIA PERSEGUIÇÃO POLÍTICA
12.	Ressalta o responsável que é de conhecimento público que há perseguição política, inclusive apresentando cópia de Despacho interlocutório de negação de concessão de acesso a processo judicial n° 0000967-74.2010.8.19.0039, que tramitou no MM. Juízo da Vara Única da Comarca de Paracambi, em que o Juiz (peça 26, p. 8) , em que no despacho a autoridade consigna que o requerente, Tarcísio Filho, é adversário político do réu André Luiz Ceciliano.
13.	Que em razão desse atrito político, o prefeito sucessor quedou-se inerte quanto dar continuidade a execução dos Convênios, com o fito exclusivo de responsabilizar o Sr. André Ceciliano.
14.	Alerta para equívoco quanto ao período informado nos autos de 01/01/2001 a 31/12/2008, no seu exercício como Prefeito.
III - DOS MANDATOS
15.	Informa que os períodos exercidos na prefeitura foram de 01/01/2001 a 31/12/2004 e de 31/05/2005 a 03/04/2008, e que no período de 01/01/2005 a 30/05/2005, o gestor foi o Sr. Flávio Campos Ferreira e o término do exercício de seu mandato foi em 03/04/2008, sendo empossado o Sr. Jairo dos Santos, apresentando atas destas sessões de posses (peça 26, p.10-25) .
16.	Alega por derradeiro que no apurado no curso destes autos, os recursos repassados foram revertidos em proveito da municipalidade, sendo o ente municipal que utilizou o recurso repassado para realização de despesas diversas.
IV - DA EXCECUÇÃO DO CONVÊNIO
17.	Cabendo então ao Município beneficiado, a responsabilidade de devolver aos cofres públicos o valor por ele utilizado.
18.	Reforça que por conta do cenário político instalado no Município de Paracambi, o atual Gestor, SR. TARCISO GONÇALVES PESSOA, olvidou-se de realizar o parcelamento necessário para a regularização das contas do Convênio n° 1104/2005, para que o mesmo fosse prejudicado.
19.	Alega que "para que se responsabilize o Administrador Público é necessário que haja o dolo, a culpa e o prejuízo ao ente público, caracterizado pela ação ou omissão do administrador público. Se a legalidade é a matriz formal da Administração, em todos os níveis, ao menos no mundo municipal deve ser geminada com a razoabilidade e orientada à maximização da efetividade no atendimento ao interesse coletivo. Adite-se que a régua da proporcionalidade, corretamente manuseada pelo Prefeito, contribui para fazer das normas autênticos parâmetros de uma Administração eficiente, ética e justa. É o primeiro interesse - o do povo, que conta; não o secundário, da própria Administração, ou outro de quilate inferior".
20.	Expõe dentro do ordenamento jurídico o conceito e aplicação dos pressupostos de boa-fé X má-fé, na apuração de sua conduta como ex-Prefeito e o atingimento na esfera jurídica quanto à sua responsabilização.
21.	Enfaticamente reitera que os recursos foram revertidos em proveito da municipalidade, não havendo dano ao erário oriundo de ato de gestão ilegítimo ou antieconômico, apropriação ou desvio de bens ou valores públicos que possa ser imputado ao mesmo.
22.	Por fim, busca amparo na Decisão Normativa TCU 57/2004, especificamente no seu artigo 3º que dita - Caso comprovado que o ente federado se beneficiou pela aplicação irregular dos recursos federais transferidos, o Tribunal, ao proferir o julgamento de mérito, condenará diretamente o Estado, o Distrito Federal ou o Município, ou a entidade de sua administração, ao pagamento do débito, podendo, ainda, condenar solidariamente o agente responsável pela irregularidade e/ou cominar-lhe multa.
EXAME TÉCNICO
Responsável: Sr. André Ceciliano
23.	Os recursos federais objeto da presente TCE foram repassados em uma única parcela, por intermédio de ordem bancária 20070B909659, no valor de R$ 150.000,00, com emissão em 2/4/2007 (peça 2, p. 312) pela Diretoria Executiva do Fundo Nacional de Saúde - UG 257001, gestão 00001. Em 23/11/2009, foram devolvidos R$ 1.150,91 (peças 1, p. 35, e 2, p. 96) .  A vigência do ajuste vigorou de 30/12/2005 a 27/3/2008, nos termos da cláusula oitava, alterada pelos termos aditivos 1º a 3º, e condicionava a apresentação da prestação de contas até sessenta dias, após o término da vigência da avença, expresso na cláusula nona do termo de ajuste.
24.	Foi informado a Diretoria Executiva do Fundo Nacional de Saúde, por meio do Ofício GAB/622/2009 (peça 2, p. 220) , de 10/11/2009, tendo como signatário o prefeito à época, Sr. Tarciso Gonçalves Pessoa, esclarecendo, acerca da gestão dos recursos repassados, ocorrido durante o mandato de seu antecessor, o ex-prefeito André Luiz Ceciliano, que tais recursos provavelmente foram utilizados pela própria municipalidade para pagamentos diversos. Tal conclusão derivaria do fato de coincidirem retiradas na conta do convênio (de R$ 50.000,00 e R$ 100.000,00, ambas de 1/7/2007) com ingressos de mesmo valor em contas bancárias da prefeitura (R$ 50.000,00 na conta 24.712-X e R$ 100.000,00 na conta 76.012-9, ambas da agência 2390-6) .
25.	Na primeira instrução inicial de mérito peça 23, foi concluso pela fixação de novo e improrrogável prazo para o recolhimento do débito (peça 23, p. 2-4) :
 (...) 
9.	A instrução inicial (peça 6) estendeu a responsabilidade pelo débito apurado ao Município de Paracambi/RJ, representado por sua Prefeitura Municipal, CNPJ 29.138.294/0001-02, em solidariedade com o Sr. André Luiz Ceciliano, CPF XXX.396.397-XX, ex-prefeito de Paracambi/RJ, uma vez que os recursos repassados reverteram em proveito da municipalidade, dado que abasteceram contas bancárias da prefeitura utilizadas para pagamentos diversos, propondo a citação solidária.
EXAME TÉCNICO
10. 	O Diretor da Unidade manifestou-se de acordo com a proposta formulada (peça 8) , com fulcro na subdelegação de competência constante da Portaria -Secex-RJ 2, de 18/1/2013. 
11.	A Secex-RJ promoveu a citação dos responsáveis solidários Sr. André Luiz Ceciliano, CPF XXX.396.397-XX, e da Prefeitura Municipal de Paracambi/RJ, CNPJ 29.138.294/0001-02, mediante os Ofícios 1584/2014-TCU/Secex-RJ (peça 13) , datado de 3/7/2014, e 1241/2014-TCU/Secex-RJ (peça 9) , datado de 23/5/2014.
12. 	Os responsáveis tomaram ciência dos ofícios que lhes foram remetidos, conforme pode ser visto nos avisos de recebimento (ARs) de peças 11 e 16.  O Sr. André Luiz Ceciliano solicitou prorrogação de prazo (peça 19) , que foi concedida (peça 21) , conforme delegação de competência do Relator, com AR datado de 31/10/2014 (peça 22) .
13.	 Em que pese os responsáveis tenham tomado ciência dos ofícios que lhes foram remetidos, conforme relatado no parágrafo anterior, eles optaram por não apresentar alegações de defesa, sendo considerados revéis, nos termos do art. 12, § 3º, da Lei 8.443/1992.
CONCLUSÃO
14. 	Conclui-se, a partir dos elementos constantes dos autos, que os responsáveis Sr. André Luiz Ceciliano, CPF XXX.396.397-XX, e o Município de Paracambi/RJ, CNPJ 29.138.294/0001-02, foram citados e não apresentaram alegações de defesa, sendo considerados revéis, nos termos do art. 12, § 3º, da Lei 8.443/1992.
15.	 Conforme entendimento desta corte, propõe-se que seja fixado novo e improrrogável prazo para que a municipalidade providencie a restituição dos recursos, atualizados monetariamente, sem a incidência de juros de mora, com base no art. 12, inciso IV, §§ 1º e 2º, da Lei nº 8.443/92, c/c/ o art. 202, inciso IV, §§ 2º e 3º, do Regimento Interno.
16.	 Com a finalidade de evitar um descompasso processual, reputa-se mais adequado, neste caso, proceder ao julgamento das contas do gestor arrolado nestes autos após interregno da proposição referente ao ente federado.
PROPOSTA DE ENCAMINHAMENTO
17.	 Diante do exposto, submetem-se os autos à consideração superior, propondo:
	a) considerar o Sr. André Luiz Ceciliano, CPF XXX.396.397-XX, e o Município de Paracambi/RJ, CNPJ 29.138.294/0001-02, revéis, de acordo com o § 3º, inciso IV, do art. 12, da Lei 8.443, de 16 de julho de 1992;
 	b) com fundamento no art. 12, inciso IV, §§ 1º e 2º, da Lei nº 8.443/92, c/c/ o art. 202, inciso IV, §§2º e 3º, do Regimento Interno, fixar novo e improrrogável prazo de quinze dias para que o Município de Paracambi/RJ, CNPJ 29.138.294/0001-02, comprove, perante o Tribunal, o recolhimento do valor de R$ 150.000,00, atualizados monetariamente a partir de 2/4/2007, aos cofres do Fundo Nacional de Saúde, abatendo-se na ocasião o valor ressarcido de R$ 1.150,91, em 23/11/2009; e
	c) dar ciência ao Município de Paracambi/RJ, CNPJ 29.138.294/0001-02, de que o recolhimento tempestivo do débito, atualizado monetariamente, sanará o processo e implicará o julgamento das contas pela regularidade com ressalva, nos termos do art. 12, §§ 1º e 2º, da Lei nº 8.443/92 c/c o art. 153, §§ 4º e 5º, do RI/TCU.
 (...) 
26.	Sendo prolatado o Acórdão 1286/2015-TCU-Segunda Câmara, Sessão de 24/3/2015, peça 29, deliberando que:
 (...) 
9.1. fixar novo e improrrogável prazo de 15 (quinze) dias, a contar da notificação, com fundamento no art. 12, §§ 1º e 2º, da Lei 8.443/92 e art. 202, §§ 3ª, 4º e 5º, do Regimento Interno, para que o Município de Paracambi/RJ (29.138.294/0001-02) efetue e comprove, perante este Tribunal, o recolhimento do valor de R$ 150.000,00 (cento e cinquenta mil reais) junto aos cofres do Fundo Nacional de Saúde - FNS, atualizado monetariamente a partir de 02/04/2007, abatendo-se, na ocasião, o valor ressarcido em 23/11/2009 de R$ 1.150,91 (hum mil, cento e cinquenta reais e noventa e um centavos) , até a data do efetivo recolhimento, na forma prevista na legislação em vigor;
9.2. cientificar o Município de Paracambi/RJ (29.138.294/0001-02) de que a liquidação tempestiva do débito atualizado monetariamente saneará o processo e permitirá que as respectivas contas sejam julgadas regulares com ressalva, dando-lhe quitação, nos termos do § 4º do art. 202 do Regimento Interno do TCU, ao passo que a ausência dessa liquidação tempestiva levará ao julgamento pela irregularidade das contas, com imputação de débito a ser atualizado monetariamente e acrescido de juros moratórios nos termos do art. 19 da Lei 8.443, de 1992, e da legislação específica que rege a matéria;
9.3. determinar ao Município de Paracambi/RJ (29.138.294/0001-02) que, na impossibilidade de liquidação tempestiva dos débitos, no mencionado prazo de 15 (quinze) dias, adote providências com vistas à inclusão do valor da dívida em sua lei orçamentária, informando ao Tribunal as providências adotadas, no prazo de 30 dias;
9.4. determinar à Secex/RJ que inclua na notificação para o pagamento do valor mencionado no item 9.1 o disposto nos itens 9.2 e 9.3, com fundamento no art. 15 e no art. 18, inciso II, alínea "a", da Resolução n.º 170, de 30 de junho de 2004; e
9.5. postergar a apreciação do mérito das presentes contas quanto ao responsável André Luiz Ceciliano (XXX.396.397-XX) , ex-Prefeito do Município de Paracambi/RJ para após o término do prazo mencionado no item 9.1.
 (...) 
26.	Foram solicitados pelos Sr. André Luiz Ceciliano e o Representante Legal do Município de Paracambi o parcelamento do débito, peças 33 e 34, nos termos do art. 217 do RI/TCU, sendo autorizado a concessão do pagamento em até 36 parcelas do quantum debeatur, nos termos do Acórdão 311/2015-TCU-Segunda Câmara (peça 38) .
27.		O Ente Municipal, em cumprimento a deliberação, na pessoa de seu representante legal, efetuou o recolhimento mês a mês do débito auferido em solidariedade com o Sr. André Luiz Ceciliano, conforme fazem provas as Guias dos Recolhimentos da União - GRU´s, comprovadas pela consulta ao sistema SISGRU, peça 90 (pp. 1-35) , e em consonância com o demonstrativo de débito, peça 91.
28.	No que pese as alegações de defesa apresentadas pelo Sr. André Luiz Ceciliano, é imperioso ressaltar que é obrigação do gestor público, decorrente do ordenamento jurídico, comprovar a execução do objeto pactuado, por meio de documentação idônea, que demonstre, de forma adequada, os gastos efetuados e o nexo de causalidade entre as despesas realizadas e a verba federal recebida, o que em momento algum ocorreu.
29.	É mister ressaltar que a responsabilidade dos jurisdicionados perante esta Egrégia Corte é de natureza subjetiva, caracterizada mediante a presença de simples culpa stricto sensu, sendo desnecessária a configuração de conduta dolosa ou má-fé do gestor para que este seja responsabilizado.
30.	Em vista disso, é suficiente a quantificação do dano, a identificação da conduta do responsável que caracterize sua culpa, seja por imprudência, imperícia ou negligência, e a demonstração de nexo de causalidade entre a conduta culposa stricto sensu e a irregularidade que ocasionou o dano ao erário (Acórdão 635/2017-TCU-Plenário, Ministro-Relator Aroldo Cedraz) .
31.	No caso concreto, o Sr. André Luiz Ceciliano deixou de apresentar elementos que pudessem comprovar que não foi desviada da conta específica do convênio para pagamentos diversos, absolutamente distintos e alheios ao objeto pactuado.
32.	Conforme repisado, é oportuno salientar que há jurisprudência pacífica no âmbito deste Tribunal no sentido de que, com respaldo nos arts. 70, parágrafo único, da Constituição Federal de 1988, e art. 93, do Decreto-lei 200/1967, o ônus de comprovar a regularidade integral na aplicação dos recursos públicos compete ao gestor, por meio de documentação consistente, que demonstre cabalmente os gastos efetuados, bem assim o nexo causal entre estes e os recursos repassados, o que não ocorreu no presente caso, vez que o objeto do convênio não foi executado em sua totalidade.
33.	 Ademais, se o gestor não comprovar a boa e regular aplicação dos recursos públicos que estão sob sua tutela gerencial, a ele será imputado o débito correspondente e a multa aplicável ao caso concreto. Trata-se, em verdade, da culpa presumida, decorrente da culpa contra a legalidade, uma vez que o dano ao Erário resultou da violação de obrigação imposta ao gestor.
34. 		As alegações de defesa apresentadas pelo responsável não foram capazes de elidir as irregularidades apontadas no Ofício 1548/2014-TCU/SEC/RJ (peça 13) .
35. 	O responsável admitiu que houve desvio de finalidade, e ponderou que não era dele a responsabilidade pela devolução dos recursos utilizados em benefício da coletividade, ressaltando que o ente municipal que utilizou o recurso repassado para realização de despesas diversas.
36.	Dessa forma, após essas considerações, é o caso de sugerir-se rejeitar as alegações de defesa do responsável e condená-lo à devolução dos recursos empregados indevidamente ao FNS.
37.	 Todavia, deve ser observado entendimento firmado neste Tribunal por conta do Acórdão 1072/2017-TCU-Plenário, da relatoria do Ministro Bruno Dantas, que deliberou sobre representação formulada pela SecexSaúde, diante de recusa do Fundo Nacional de Saúde em instaurar tomadas de contas especiais para apurar débitos de origem federal transferidos 'fundo a fundo', identificados em auditorias e fiscalizações realizadas pelo Departamento Nacional de Auditoria do SUS (Denasus) .
38.	 Nessa decisão, o Plenário desta Corte de Contas estabeleceu que a definição dos cofres destinatários dos débitos relacionados às transferências na modalidade 'fundo a fundo' passaria a depender da natureza das irregularidades perpetradas.
39. 	Naquela deliberação firmou entendimentos acerca do tratamento que deve ser dado aos débitos relativos a recursos federais do Sistema Único da Saúde (SUS) transferidos 'fundo a fundo' aos estados, municípios e ao Distrito Federal, em especial no que diz respeito à interpretação e à aplicação do art. 27 da Lei Complementar 141/2012. Dessa decisão, vale transcrever os seguintes pontos:
39.1. 	o art. 27 da Lei Complementar 141/2012 refere-se exclusivamente aos débitos decorrentes de desvios de objeto ou finalidade, nos quais os recursos são aplicados em prol da sociedade, mas em objeto ou finalidade distintos do pactuado, não abarcando os casos de dano ao erário propriamente dito (como desfalques, desvios, malversação, superfaturamentos, realização de despesas sem a devida comprovação, etc.) ou de recebimento de recursos federais pelo ente de forma irregular;
39.2 	com relação aos débitos decorrentes de desvio de objeto ou finalidade:
39.2.1. 	o art. 27, inciso I, da Lei Complementar 141/2012 impõe a obrigação de devolução dos valores aplicados indevidamente, não fazendo distinções entre o desvio de objeto e o de finalidade;
39.2.2. 	considerando que as despesas irregulares são realizadas em benefício da comunidade local, cabe, na linha do que determina o art. 3º Decisão Normativa TCU 57/2004 e o art. 27, inciso I, da Lei Complementar 141/2012, ao ente federado a obrigação de recompor, com recursos próprios, os valores gastos indevidamente, atualizados monetariamente, ao fundo de saúde do ente beneficiário do repasse, podendo, ainda, haver a responsabilização solidária do agente público causador da irregularidade e a sua apenação com multa;
39.3. 	Tratando-se de débito decorrente de dano ao erário propriamente dito, cabe ao gestor responsável pela irregularidade a obrigação de devolver os recursos, visto que, nessas situações, não há evidências de que eles tenham sido aplicados em prol de alguma finalidade pública, devendo a recomposição ser feita ao Fundo Nacional de Saúde, em respeito ao disposto no art. 2º, inciso VII, do Decreto 3.964/2001 combinado com o art. 33, § 4º, da Lei 8.080/1990;
 (...) .
40.	 Como se depreende, o caso em tela, os recursos foram aplicados com desvio de finalidade, tendo o mesmo entendimento firmado nos termos do subitem 9.3.2.2 do citado Acórdão 1072/2017-TCU-Plenário, no que diz respeito à destinação dos recursos, uma vez que ficou demonstrado o desvio de finalidade. Ou seja, nos casos das despesas irregulares realizadas em benefício da comunidade local, e em proveito do município, o dever de recompor os valores gastos indevidamente é do ente federado, que deverá fazê-lo ao fundo de saúde do ente beneficiário do repasse, ou seja ao Fundo Municipal de Saúde.
41. 	Em relação à gestão dos recursos, há uma diferença importante: no caso de transferência fundo a fundo, o gerenciador dos recursos é o Fundo Municipal de Saúde; já no caso do convênio tratado neste processo, é a Prefeitura. 
42. 	Os recursos do convênio são depositados e geridos em conta específica na Caixa Econômica Federal, no Banco do Brasil S/A ou nos bancos oficiais estaduais, salvo legislação federal específica disciplinando diferentemente. Apenas quando na localidade onde for sediado o convenente não houver os bancos citados, deverá ser observada a seguinte ordem de preferência:
a) 1º - outro banco oficial federal;
b) 2º - outro banco oficial estadual;
c) 3º - em agência bancária local, na inexistência de instituições financeiras mencionadas acima. 
43. 	Portanto, no presente caso, os recursos não foram geridos pelo Fundo Municipal de Saúde de Paracambi/RJ.
DO DIREITO
44.		As normas que disciplinam a matéria, ou seja transferências efetuadas por meio de convênios, contratos de repasse e termos de cooperação, consiste, basicamente, nos seguintes normativos:
Convênios/Contratos de Repasse/Termos de Cooperação
	a) Lei 8.666/93 - Regulamenta o art. 37, inciso XXI da CF e institui normas para licitações e contratos da Administração Pública; 
	b) Lei 10.520/02 - Institui, no âmbito da União, Estados, Distrito Federal e Municípios, nos termos do art. 37, inciso XXI, da CF, modalidade de licitação denominada pregão, para aquisição de bens e serviços comuns; 
	c) Decreto 3.722/01 - Regulamenta o art. 34 da Lei 8.666/93 e dispõe sobre o Sistema de Cadastramento Unificado de Fornecedores - Sicaf;
	d) Decreto 5.450/05 - Regulamenta o pregão, na forma eletrônica, para aquisição de bens e serviços comuns; 
	e) Decreto 6.170/07 - Dispõe sobre as normas relativas às transferências de recursos da União mediante convênios e contratos de repasse; 
	f) Portaria Interministerial MPOG/MF/CGU 507, de 24 de novembro de 2011 - Regula os convênios, os contratos de repasse e os termos de cooperação celebrados pelos órgãos e entidades da Administração Pública Federal com órgãos ou entidades públicas ou privadas sem fins lucrativos para a execução de programas, projetos e atividades de interesse recíproco, que envolvam a transferência de recursos financeiros oriundos do Orçamento Fiscal e da Seguridade Social da União.
44.1. 	A legislação referente à transferência fundo a fundo, consiste, basicamente, nos seguintes instrumentos normativos:
Transferência Fundo a Fundo
	a) Lei 8.080, de 19 de setembro de 1990 - Dispõe sobre as condições para a promoção, proteção e recuperação da saúde, a organização e o funcionamento dos serviços correspondentes;
	b) Lei 8.142, de 28 de dezembro de 1990 - Dispõe sobre a participação da comunidade na gestão do SUS e sobre as transferências intergovernamentais de recursos financeiros na área da saúde;
	c) Decreto 1.232, de 30 de agosto de 1994 - Dispõe sobre as condições e a forma de repasse regular e automático de recursos do Fundo Nacional de Saúde para os fundos de saúde estaduais, municipais e do Distrito Federal.
	d) Portaria 399/GM/MS, de 22 de fevereiro de 2006 - Divulga o Pacto pela Saúde e aprova as diretrizes operacionais do referido Pacto; 
	e) Portaria 699/GM/MS, de 30 de março de 2006 - Regulamenta as diretrizes operacionais dos Pactos pela Vida e Gestão;
	f) Portaria 204, de 29 de janeiro de 2007 - Regulamenta o financiamento e a transferência dos recursos federais para as ações e serviços de saúde, na forma de blocos de financiamento, com o respectivo monitoramento e controle;
	g) Portaria 837, de 23 de abril de 2009 - Altera e acrescenta dispositivos à Portaria 204/GM/2007, para inserir o Bloco de Investimentos na Rede de Serviços de Saúde na composição dos blocos de financiamento, relativos à transferência de recursos federais para as ações e os serviços de saúde no âmbito do Sistema Único de Saúde - SUS;
	h) Portaria 2.485, de 21 de outubro de 2009 - Organiza as nomenclaturas das contas correntes referentes aos recursos federais a serem transferidos na modalidade fundo a fundo, aos Estados, aos Municípios e ao Distrito Federal em conta específica, por bloco de financiamento;
	i) Decreto 7.508 de 28 de junho de 2011 - Regulamenta a Lei 8.080, de 19 de setembro de 1990, para dispor sobre a organização do Sistema Único de Saúde - SUS, o planejamento da saúde, a assistência à saúde e a articulação interfederativa;
	j) Lei Complementar 141, de 13 de janeiro de 2012 - Regulamenta o § 3o do Art. 198 da Constituição Federal para dispor sobre os valores mínimos a serem aplicados anualmente pela União, Estados, Distrito Federal e Municípios em ações e serviços públicos de saúde. Estabelece os critérios de rateio dos recursos de transferências para a saúde e as normas de fiscalização, avaliação e controle das despesas com saúde, nas três esferas de governo. Revoga dispositivos das Leis 8.080, de 19 de setembro de 1990, e 8.689, de 27 de julho de 1993;
	l) Decreto 7.827 de 16 de outubro de 2012 - Regulamenta os procedimentos de condicionamento e restabelecimento das transferências de recursos provenientes das receitas de que tratam o inciso II do caput do art. 158, as alíneas "a" e "b" do inciso I e o inciso II do caput do art. 159 da Constituição, dispõe sobre os procedimentos de suspensão e restabelecimento das transferências voluntárias da União, nos casos de descumprimento da aplicação dos recursos em ações e serviços públicos de saúde de que trata a Lei Complementar 141, de 13 de janeiro de 2012;
	m) Portaria 53, de 16 de janeiro de 2013 - Estabelece diretrizes para o funcionamento do Sistema de Informações sobre Orçamentos Públicos em Saúde (Siops) e fixa prazos para registro e homologação de informações, em observância ao art. 39 da Lei Complementar 141, de 13 de janeiro de 2012, e ao Capítulo I do Decreto 7.827, de 16 de outubro de 2012.
Ante o exposto, propõe-se que sejam rejeitadas as alegações de defesa apresentadas pelo Sr. Abelardo Antônio Coutinho e que sejam julgadas irregulares suas contas, condenando-o ao pagamento de débito.
CONCLUSÃO
45.	Em que pese o recolhimento integral do débito pelo Município de Paracambi/RJ, arbitrado em solidariedade com o Sr. André Luiz Ceciliano, destaca-se que não há elementos que possam elidir  neste processo a convicção firmada em relação à responsabilização do referido responsável.  
46.	 Vale destacar partes da instrução precedente, peça 58, que cita trechos do Relatório e Voto (Relator: Min. João Augusto Ribeiro Nardes) que fundamentaram o Acórdão 3526/2015-TCU-Segunda Câmara, que tratou da questão relacionada com a atualização monetária acrescida de juros de mora.
Acórdão 3526/2015-TCU-Segunda Câmara
 (...) 
RELATÓRIO
 (...) 
7. 	Do exposto, ante determinado débito, para que haja o saneamento do processo, com o julgamento pela regularidade com ressalva das contas, faz-se necessária a observância dos seguintes pressupostos:
I - Pressuposto subjetivo: 
a)	 Ocorrência de boa-fé.
II - Pressupostos objetivos:
b)	 Inexistência de outra irregularidade;
c)	 Liquidação tempestiva do débito, atualizado monetariamente.
8.	 A interpretação a contrario sensu do art. 202 do RITCU mostra que, na ausência desses pressupostos, o Tribunal julgará irregulares as contas, devendo o débito ser atualizado monetariamente e acrescido de juros de mora. Essa consequência está expressa no art. 19 da Lei 8443/1992:
Art. 19. Quando julgar as contas irregulares, havendo débito, o Tribunal condenará o responsável ao pagamento da dívida atualizada monetariamente, acrescida dos juros de mora devidos, podendo, ainda, aplicar-lhe a multa prevista no art. 57 desta Lei, sendo o instrumento da decisão considerado título executivo para fundamentar a respectiva ação de execução.
9. 	Portanto, existem dois caminhos juridicamente possíveis para o caso em análise. Atendidos os pressupostos mencionados, o Tribunal julga as contas regulares com ressalva e dá quitação aos responsáveis. Por outro lado, verificando-se o não atendimento de qualquer dos requisitos postos, o Tribunal julgará as contas irregulares e, em caso de débito, adotará as consequências legais decorrentes desse julgamento - incidência de atualização monetária e de juros de mora, nos termos do art. 19 da Lei 8.443/1992. 
10. Fica claro, então, pela intepretação das aludidas disposições legais e regimentais, que o único momento conferido à parte para liquidar o débito sem a incidência de juros moratórios é imediatamente após a prolação do acórdão preliminar que rejeita alegações de defesa e fixa novo e improrrogável prazo para recolhimento da dívida. Caso isso não ocorra, opera-se a preclusão temporal do direito de a parte exercer essa específica faculdade processual.
11. Tal entendimento se coaduna com a própria finalidade do benefício da dispensa dos juros moratórios, que seria estimular o pronto adimplemento da obrigação assumida, o que, no caso em análise, representaria a quitação tempestiva do débito.
12. Nesse sentido, dissinto da tese defendida na instrução do recurso, consistente em julgar as contas irregulares e excluir a incidência de juros de mora do débito imputado ao Município.
13. Quanto à boa-fé, ressalta-se que, conforme exposto em precedentes desta Corte, ela não é aferível em relação aos entes políticos, pessoa jurídica destituída de vontade, propriamente dita, por ser atributo da conduta de agentes, pessoas físicas (Acórdão 2969/2008-TCU-Primeira Câmara, Acórdão 2725/2011-TCU-Primeira Câmara. Tal fato não impede que seja fixado prazo improrrogável para o recolhimento do débito atualizado monetariamente, sem a incidência de juros de mora, nos termos do art. 12, §§ 1º e 2º, da Lei 8.443/1992 (e.g. Acórdãos 3.514/2007, 4.342/2007, 403/2009, da 1ª Câmara; Acórdãos 3.595/2007, 3.633/2008, 403/2009 e 3.805/2010, da 2ª Câmara) , desde que haja liquidação tempestiva da dívida.
14. Sobre a contradição arguida pelo recorrente (item 4.1, alínea 'a', da instrução de peça 65) , estou de acordo com a análise empreendida, no sentido de rejeitar a pretensão recursal".
	É o relatório.
VOTO
 (...) 
2. 	Mediante o Acórdão 1902/2014-TCU-Segunda Câmara, este Tribunal decidiu julgar irregulares as presentes contas, com fundamento no art. 16, inciso III, alínea "b", da Lei nº 8.443/1992, e condenar em débito o Município de Laguna/SC, por ter sido beneficiado pela aplicação irregular de parte dos recursos conveniados, no valor de R$ 35.684,74, acrescido dos encargos legais calculados a partir de 12/12/2002.
 (...) 
9. 	No mérito, acompanho o encaminhamento sugerido pelo titular da Secretaria de Recursos, o qual foi endossado pelo douto Parquet e cujos fundamentos incorporo a estas razões de decidir, quanto à negativa de provimento do recurso.
10.	 De fato, nos termos da Lei nº 8.443/1992 e do Regimento Interno deste Tribunal, a dispensa da incidência dos juros moratórios somente é cabível quando, diante de um débito e para que haja o saneamento do processo, com o julgamento pela regularidade com ressalva das contas, são atendidos os pressupostos previstos para tal, quais sejam, a ocorrência de boa-fé, a inexistência de outra irregularidade e a liquidação tempestiva do débito, atualizado monetariamente, após a fixação de prazo improrrogável de 15 (quinze) dias pelo Tribunal para recolhimento da dívida. (grifei) 
11.	 No caso em exame, como as alegações de defesa então apresentadas pelo Município de Laguna/SC em sede de citação não foram suficientes para descaracterizar sua responsabilidade pelo ressarcimento ao erário dos recursos conveniados aplicados com desvio de finalidade, este Tribunal decidiu, mediante o Acórdão 3951/2013-TCU-Segunda Câmara, fixar novo e improrrogável prazo de 15 (quinze) dias para que o ente público comprovasse o recolhimento ao Tesouro Nacional da quantia de R$ 35.684,74, apenas atualizada monetariamente, nos termos do disposto no art. 12, § 2º, da Lei nº 8.443/1992 c/c o art. 202, § 4º, do RI/TCU.
12.	 Na ocasião, o Município de Laguna/SC foi cientificado de que a liquidação tempestiva do débito atualizado monetariamente sanearia o processo e o Tribunal julgaria as respectivas contas regulares com ressalva, dando-lhe quitação, mas que a falta de liquidação tempestiva da dívida ensejaria que o TCU viesse a julgar as contas irregulares com imputação de débito atualizado monetariamente e acrescido de juros de mora.
13.	 Como o ente público não atendeu ao comando acima, este Tribunal decidiu, mediante o Acórdão 1902/2014-TCU-Segunda Câmara, julgar irregulares as presentes contas e condenar a municipalidade ao recolhimento da dívida aos cofres do Tesouro Nacional, desta feita atualizada monetariamente e acrescida dos juros de mora devidos, na forma prevista na legislação em vigor.  (grifei) 
14. 	Descabido, portanto, o provimento do presente recurso para fins de autorização da restituição do débito apurado nesta tomada de contas especial apenas atualizado monetariamente, sem a incidência de juros de mura, ante a total falta de amparo legal nesse sentido.
 (...) 
47.		Tendo em vista que a dívida imposta, solidariamente, com o Sr. André Luiz Ceciliano e o Município de Paracambi/RJ foi integralmente recolhida no prazo fixado pelo TCU por meio do Acórdão 3118/2015-TCU-Segunda Câmara, e considerando que a origem dos recursos reside na celebração de Convênio entre a Prefeitura Municipal de Paracambi/RJ e o Ministério da Saúde/MS, e não em transferência fundo a fundo, propõe-se o julgamento pela irregularidade das contas do Sr. André Luiz Ceciliano (CPF XXX.396.397-XX) , na qualidade a época de Prefeito do Município de Paracambi/RJ.	48.	Conclui-se ainda, quanto ao Sr. André Luiz Ceciliano (CPF XXX.396.397-XX) pela aplicação da multa prevista no art. 57 da Lei 8.443/1992 c/c o art. 267 do Regimento Interno, com a fixação do prazo de quinze dias, a contar da notificação, para comprovar, perante o Tribunal (art. 214, inciso III, alínea "a", do Regimento Interno) , o recolhimento da dívida aos cofres do Tesouro Nacional, atualizada monetariamente desde a data do acórdão que vier a ser proferido até a do efetivo recolhimento, se for paga após o vencimento, na forma da legislação em vigor.
PROPOSTA DE ENCAMINHAMENTO
49.	Diante do exposto, submetemos os autos à consideração superior, propondo ao Tribunal:
	a) com fundamento nos arts. 1º, inciso I, 16, inciso II, 18 e 23, inciso II, da Lei 8.443/1992, c/c os arts. 1º, inciso I, 202, § 4º, 208 e 214, inciso II, do Regimento Interno, que sejam julgadas regulares com ressalva as contas do Município de Paracambi/RJ, CNPJ 29.138.294/0001-02, dando-se-lhe quitação;
		b) com fundamento nos arts. 1º, inciso I, 16, inciso III, alínea "c", 19 e 23, inciso III, da Lei 8.443/1992, c/c o art. 1º, inciso I, 209, inciso III, 210 e 214, inciso III, do Regimento Interno/TCU, julgar irregulares as contas do Sr. André Luiz Ceciliano (CPF XXX.396.397-XX) , na qualidade de ex-Prefeito do Município de Paracambi/RJ, à época.
c) aplicar ao Sr. André Luiz Ceciliano (CPF XXX.396.397-XX) a multa prevista no art. 57 da Lei 8.443/1992 c/c o art. 267 do Regimento Interno, com a fixação do prazo de quinze dias, a contar da notificação, para comprovar, perante o Tribunal (art. 214, inciso III, alínea "a", do Regimento Interno) , o recolhimento da dívida aos cofres do Tesouro Nacional, atualizada monetariamente desde a data do acórdão que vier a ser proferido até a do efetivo recolhimento, se for paga após o vencimento, na forma da legislação em vigor;
d) autorizar, desde logo, nos termos do art. 28, inciso II, da Lei 8.443/1992, a cobrança judicial das dívidas, caso não atendidas as notificações, bem como o parcelamento, nos termos do art. 217 do RI/TCU.
		e) encaminhar cópia da deliberação que vier a ser proferida, bem como do relatório e do voto que a fundamentarem, ao Procurador-Chefe da Procuradoria da República no Estado do Rio de Janeiro, nos termos do § 3º do art. 16 da Lei 8.443/1992, c/c o § 7º do art. 209 do Regimento Interno do TCU, para adoção das medidas que entender cabíveis."
É o Relatório.

8.1. Nilza Maria Izolani (489.837.647-91) e outros, representando o Município de Paracambi - RJ.

Procurador Júlio Marcelo de Oliveira.

TOMADA DE CONTAS ESPECIAL. INEXECUÇÃO DO OBJETO COM OS RECURSOS REPASSADOS PELO FUNDO NACIONAL DE SAÚDE - FNS/MS. TRANSFERÊNCIA DOS VALORES DA CONTA DO CONVÊNIO PARA A CONTA DO MUNICÍPIO. CITAÇÃO. NOVO E IMPRORROGÁVEL PRAZO PARA QUITAÇÃO DO DÉBITO. RECOLHIMENTO DO DÉBITO PELO ENTE MUNICIPAL. CONTAS DO MUNICÍPIO REGULARES COM RESSALVA E QUITAÇÃO. REJEIÇÃO DAS ALEGAÇÕES DE DEFESA DO EX-PREFEITO. CONTAS IRREGULARES. MULTA. REMESSA DE CÓPIA AO MPU. CIÊNCIA.

TOMADA DE CONTAS ESPECIAL (TCE)

Secretaria de Controle Externo de Tomada de Contas Especial (Secex-RJ).

Conforme consignado no Relatório precedente, esta Tomada de Contas Especial foi instaurada pela Diretoria Executiva do Fundo Nacional de Saúde - FNS/MS, em desfavor do Sr. André Luiz Ceciliano, ex-prefeito de Paracambi/RJ, em razão da não aprovação da prestação de contas dos recursos repassados à referida Municipalidade, nos termos do Convênio 1.104/2005, celebrado com o Ministério da Saúde, tendo por objeto dar apoio técnico e financeiro para aquisição de equipamento e material permanente visando ao fortalecimento do Sistema Único de Saúde - SUS.
2.	Por meio do Acórdão 1286/2015-TCU-Segunda Câmara (Rel. Ministro Raimundo Carreiro) o Tribunal decidiu fixar novo e improrrogável prazo de 15 (quinze) dias, a contar da notificação, para que o Município de Paracambi/RJ efetuasse e comprovasse o recolhimento do valor de R$ 150.000,00 (cento e cinquenta mil reais) aos cofres do Fundo Nacional de Saúde - FNS, atualizado monetariamente a partir de 02/04/2007, abatendo-se, na ocasião, o valor ressarcido em 23/11/2009 de R$ 1.150,91 (um mil, cento e cinquenta reais e noventa e um centavos) , até a data do efetivo recolhimento, na forma prevista na legislação em vigor.
3.	Consta dos autos que o ente municipal efetuou o recolhimento, mês a mês, do débito apurado, de modo que suas contas podem ser julgadas regulares com ressalva, pelos fundamentos bem lançados pela Secex-RJ na instrução técnica de peça 92.
4.	Em relação ao Sr. André Luiz Ceciliano, por determinação do item 9.5 do julgado referido, a apreciação do mérito de suas contas foi postergada para após o término do novo e improrrogável prazo concedido para o recolhimento do débito.
5.	Examina-se, portanto, nesta oportunidade, as alegações de defesa do Sr. André Luiz Ceciliano que defende, em síntese: a) perseguição política; b) incorreção do período em que geriu a municipalidade; c) que os recursos foram revertidos em proveito da municipalidade; e d) "para que se responsabilize o Administrador Público é necessário que haja o dolo, a culpa e o prejuízo ao ente público, caracterizado pela ação ou omissão do administrador público", o que não se teria verificado em seu caso.
6.	Desde logo, importa evidenciar que a irregularidade imputada ao Sr. André Luiz Ceciliano permanece inconteste, inclusive reconhecida por ele próprio quando, em suas alegações de defesa, afirma que "O ajuste vigeu no período de 30/12/2005 a 27/03/2008 e, somente após a emissão dos Pareceres Gescon nº 242, de 12/01/2010, e Gescon nº 4029, de 28/05/2010, constatou-se irregularidade na execução do Convênio pela retirada do montante de R$ 150.000,00 da conta específica do Convênio, sem que tenha havido a execução física do Convênio".
7.	De fato, o objeto do convênio em questão não foi realizado, uma vez que os recursos repassados pelo concedente foram integralmente transferidos da conta específica do convênio para a conta bancária do município, conforme esclarecido no seguinte trecho da instrução técnica da Secex-RJ (peça 92) :
"24. Foi informado a Diretoria Executiva do Fundo Nacional de Saúde, por meio do Ofício GAB/622/2009 (peça 2, p. 220) , de 10/11/2009, tendo como signatário o prefeito à época, Sr. Tarciso Gonçalves Pessoa, esclarecendo, acerca da gestão dos recursos repassados, ocorrido durante o mandato de seu antecessor, o ex-prefeito André Luiz Ceciliano, que tais recursos provavelmente foram utilizados pela própria municipalidade para pagamentos diversos. Tal conclusão derivaria do fato de coincidirem retiradas na conta do convênio (de R$ 50.000,00 e R$ 100.000,00, ambas de 1/7/2007) com ingressos de mesmo valor em contas bancárias da prefeitura (R$ 50.000,00 na conta 24.712-X e R$ 100.000,00 na conta 76.012-9, ambas da agência 2390-6) ." (o grifo não consta do original) 
8.	Embora o responsável tenha afirmado diferenças entre períodos de gestão, ele próprio confirmou que na data da transferência irregular dos recursos da conta do convênio para a conta do município (1/7/2007) , ele estava à frente da gestão municipal, senão vejamos:
"A instrução informa que o período de gestão do Subscritor, como Prefeito do Município de Paracambi, foi de 01/01/2001 a 31/12/2008. 
Essa informação está incorreta. Os períodos foram: de 01/01/2001 a 31/12/2004 e de 31/05/2005 a 03/04/2008. Portanto são dois períodos distintos."
9.	Em relação às alegações de perseguição política e de ausência de má-fé, basta lembrar que a responsabilidade dos jurisdicionados perante este Tribunal é de natureza subjetiva, caracterizada mediante a presença de simples culpa stricto sensu, sendo desnecessária a configuração de conduta dolosa ou má-fé do gestor para que este seja responsabilizado. Basta, neste caso, a quantificação do dano, a identificação da conduta do responsável que caracterize sua culpa, seja por imprudência, imperícia ou negligência, e a demonstração de nexo de causalidade entre a conduta culposa stricto sensu e a irregularidade que ocasionou o dano ao Erário.
10.	Por último, quanto ao alegado aproveitamento dos recursos do convênio pela municipalidade, tal fato está suficientemente configurado e o ressarcimento já foi realizado, o que não afasta, neste caso, a responsabilização de quem deu causa à irregularidade.
11.	Considerando suficientes estes destaques, integro às minhas razões de decidir os fundamentos constantes da instrução da Secex-RJ, que, no mérito, mereceu anuência do Ministério Público junto ao Tribunal. 
12.	Cabe, portanto, julgar regulares com ressalva as contas do Município de Paracambi/RJ, dando-se-lhe quitação e julgar irregulares as contas do Sr. André Luiz Ceciliano, aplicando-lhe a multa do art. 57 da Lei 8.443/1992, que, em face das irregularidades praticadas e do montante atualizado do débito, fixo em R$ 30.000,00 (trinta mil reais) .
13.	Com fundamento no art. 16, § 3º, da Lei 8.442/92, deve ser remetida cópia dos autos ao Procurador-Chefe da Procuradoria da República no Estado do Rio de Janeiro para as providências que entender cabíveis.
	Assim, VOTO no sentido de que o Tribunal adote a deliberação que ora submeto à apreciação deste Colegiado.
TCU, Sala das Sessões Ministro Luciano Brandão Alves de Souza, em 2 de junho de 2020.
AROLDO CEDRAZ 
Relator